臺灣士林地方法院民事判決　九十年度簡上字第一八三號
　　上　訴　人　乙○○
　　被　上訴人　甲○○
右當事人間請求返還不當得利事件，上訴人對於中華民國九十年八月二十日本院士林
簡易庭九十年度士簡字第三０五號第一審判決提起上訴，本院判決如左：
    主  文
原判決廢棄。
右廢棄部分被上訴人在第一審之訴駁回。
第一、二審訴訟費用由被上訴人負擔。
    事  實
甲、上訴人方面：
  一、聲明：如主文所示。
  二、陳述：除與原審宣示判決筆錄所載者相同茲予引用外，補稱：
  （一）上訴人於民國七十二年十二月十五日與訴外人陳德曾所訂立之償還票款承諾
        書，係由陳德曾為承諾人，上訴人係同意人，第五條明定：「如本承諾書前
        四項未能履行時，本承諾書無效」，亦即陳德曾必須履行該承諾書所載清償
        內容，即第四條坐落臺北市○○○路三號（下稱系爭房屋）由陳德曾處理之
        約定始為有效，顯為附有條件之法律行為，依民法第九十九條之規定，陳德
        曾如未履行上開清償內容，條件即未成就，該承諾書第四條所載系爭房屋由
        陳德曾自由處理之約定，自亦不能發生效力。查陳德曾所背書交付之訴外人
        汪月娥簽發之二張支票均不獲兌現，其餘之分期款項亦未清償分文，上開承
        諾書之條件並未成就，上訴人拋棄系爭房屋權利之約定，自亦不生效力。
  （二）被上訴人因知陳德曾事後並未依前開承諾書清償，渠另持有陳德曾之配偶汪
        月娥所簽發臺北市合作金庫，面額三十五萬元支票一張，而上訴人亦基於上
        開承諾書所載債務而持有汪月娥所簽發同合作金庫面額二十五萬元、面額七
        十萬元支票兩張，被上訴人乃聯絡上訴人，要求以上訴人一人之名義合併對
        汪月娥訴請清償借款，上訴人乃於七十九年七月十日以該三張支票合併訴請
        汪月娥清償借款，嗣汪月娥僅承認欠上訴人八十五萬元，而與上訴人成立和
        解，並不承認伊有欠被上訴人，被上訴人因未獲和解金，心有不甘，尚曾自
        訴上訴人背信罪，依被上訴人自訴之內容，顯可證明渠明知陳德曾並未依上
        開承諾書內容清償，而於七十九年七月十日推由上訴人出面一併向汪月娥訴
        請清償借款。則兩造於七十八年九月二十八日訂立和解書時，陳德曾必尚未
        依上開承諾書清償上訴人，當更無疑義，上訴人斯時對於系爭房屋自仍擁有
        權利，則上訴人據兩造所訂和解內容以收受被上訴人之五十萬元，而將該權
        利讓與被上訴人，並非給付不能。
  （三）薇閣國小為拆除系爭房屋以利建屋，曾對被上訴人訴請拆屋還地，訴訟中成
        立和解，被上訴人獲得地上物拆遷補償費四百餘萬元，因上訴人原對該屋亦
        有權利，要求分配該款，兩造始成立和解，被上訴人給付五十萬元予上訴人
        ，上訴人則放棄對該屋主張權利，由被上訴人獨得所有補償費，當時陳德曾
        並未自上訴人有效取回該屋之權利，上訴人自係以權利之讓與為代價而獲得
        該五十萬元，殊無給付不能可言。
  （四）陳德曾於七十一年五月十七日與上訴人書立「房屋讓渡書」後，於七十二年
        十二月十五日與上訴人另訂立「償還票款承諾書」，乃陳德曾實欲以該承諾
        書之給付方式買回其原來讓渡予上訴人之房屋權利，且契約之協議解除，應
        以當事人之意思表示一致為之，非他人所能妄自推論，上訴人及陳德曾從未
        就上開房屋讓渡契約為解除之意思表示合致，上訴人亦不可能為解除該契約
        之意思表示，被上訴人依據「償還票款承諾書」即遽予推論上開「房屋讓渡
        契約」曾遭解除，顯然忽略該承諾書附條件之性質，其推論更與情理相悖，
        應無可採。
  （五）上訴人與陳德曾單純因陳德曾事後欲以六十五萬元之代價取回其原對系爭房
        屋之權利，而簽立償還票款承諾書，上訴人復因擔心陳德曾不能依約清償，
        而於第五條附加須履行清償，承諾書始為有效之條件，不僅不須先解除房屋
        讓渡書之契約，為使系爭房屋成為上開條件生效後之給付，甚不能先行解除
        該讓渡契約，否則如已解約在先，該屋之權利既已回復原狀而返還陳德曾，
        如何能於條件成就時再為給付，又如何能於條件不成就時歸屬上訴人。系爭
        房屋係陳德曾讓與兩造，如謂上訴人應返還系爭五十萬元予伊，無異被上訴
        人就系爭房屋一人獨得四百餘萬元之拆遷補償金，上訴人對系爭房屋之權利
        又係以何代價而喪失？又房屋讓渡書之金錢債權已因系爭房屋之讓渡而消滅
        ，無從發生一債兩要之情形，於簽立償還票款承諾書時，上訴人係以對系爭
        房屋權利之返還為對價，而收受該六十五萬元，更不生一債兩要，該承諾書
        有償還票款之記載，不過係因上訴人與陳德曾以原債款作為陳德曾取回房屋
        所應給付價格之計價標準，況如有被上訴人所指解除契約之情形，上訴人原
        對陳德曾之債權亦理應回復原狀為八十五萬元，何以竟由八十五萬元減為六
        十五萬元，既有討價還價致減價之過程，顯屬買賣之性質甚明。足證上訴人
        與陳德曾殊無可能會解除契約。至上訴人獲得富豪汽車一部，係訴外人汪月
        娥為收回其支票而於七十九年七月二十七日與上訴人成立和解之結果，不僅
        當事人不同，時間亦在後，要無可能會溯及影響兩造早於七十八年九月二十
        八日簽立和解書之效力。
乙、被上訴人方面：
  一、聲明：駁回上訴。
  二、陳述：除與原審宣示判決筆錄所載者相同茲予引用外，補稱：
  （一）上訴人自承陳德曾因積欠兩造一百五十萬元，已於七十一年五月十七日將系
        爭房屋讓與兩造，依讓渡書第二條之約定，陳德曾係以代物清償之方式，以
        房屋及土地永久使用權抵償其債務，則雙方原來之金錢債權債務關係，業已
        因代物清償而消滅，上訴人於七十二年十二月十五日再與陳德曾訂立償還票
        款承諾書，依其上所載係恢復金錢債權之請求權，則必須先解除房屋讓渡書
        上之約定，始能恢復其金錢債權，而上訴人不但已恢復其債權之請求，亦以
        該金錢債權再度折讓陳德曾之轎車一部，且和解書上尚於第三條約定，「甲
        方與陳德曾及乙方間之債權債務關係，自即日起一筆勾銷，雙方互無請求或
        其他主張」，是上訴人自與陳德曾解除房屋讓渡書取回其金錢債權，上訴人
        自應認對房屋已無任何權利。
  （二）被上訴人既未與陳德曾成立類似上訴人與陳德曾所訂之償還票款承諾書，亦
        未與陳之配偶汪月娥成立如上訴人提出之和解書，得到轎車一部，是僅被上
        訴人與陳德曾所簽之房屋讓渡書依然有效，且實際占住該屋，故薇閣國小係
        對被上訴人起訴而未併列上訴人，故亦僅被上訴人對該房屋有權，上訴人對
        該屋已不能主張讓何權利，其以已不存在之權利與被上訴人成立和解取得五
        十萬元，自屬不當得利。
  （三）償還票款承諾書上並無提及上訴人向陳德曾買回之文義，依第四條之約定，
        顯係將前之房屋讓渡書亦一併解除，而該約定係有關二人處理彼此間債權債
        務之約定，係即時成立生效，而第五條所指係陳德曾未履行時之效果，故第
        五條之「前四條」應是第一至第三條之誤，蓋如不依此解釋，則上訴人之債
        權已因房屋之讓渡而使用完畢，即債權已消滅不存在，何有償還之情形。
  （四）上訴人與陳德曾之償還票款承諾書並未將原以房屋及基地使用權抵充債務之
        代物清償契約，更改為以該屋及基地之使用權作擔保，且兩造間之和解書所
        指被上訴人給付上訴人五十萬元，上訴人拋棄房地之權利，係指房屋之所有
        權與基地之使用權，被上訴人既未受讓上訴人對陳德曾之債權，何能單獨受
        讓債權之擔保權？該擔保權既不能作為單獨交易之標的，則兩造間之和解仍
        係以不能之給付為標的。
    理  　由
一、本件被上訴人於原審起訴主張：兩造於七十一年五月十七日自訴外人陳德曾處受
    讓系爭房屋所有權及其坐落基地之永用使用權，嗣兩造成立和解，上訴人願將其
    對系爭房屋及基地之權利以五十萬元讓與伊，然上訴人早於其與伊和解前，即與
    陳德曾另訂承諾書，將其對陳德曾之債權八十五萬元，減為六十五萬元，並同意
    陳德曾分期給付，系爭房屋則由陳德曾自由處理，是上訴人對系爭房屋及坐落基
    地早無權利，與伊所為之和解，顯係以不能之給付為標的，自始給付不能，當然
    無效，爰依民法第一百十三條，請求上訴人返還所受領之五十萬元等情；上訴人
    則以：伊於七十二年十二月十五日與陳德曾訂立償還票款承諾書，第五條明定：
    「如本承諾書前四項未能履行時，本承諾書無效」，亦即陳德曾必須履行該承諾
    書所載清償內容，該承諾書始為有效，顯為附有條件之法律行為，依民法第九十
    九條規定，陳德曾如未履行上開清償內容，條件即未成就，該承諾書第四條所載
    ：系爭房屋由陳德曾自由處理之約定，自亦不能發生效力。而陳德曾所背書交付
    之二張支票均不獲兌現，其餘之分期款亦未清償分文，上開承諾書之條件並未成
    就，上開上訴人拋棄系爭房屋權利之規定，自亦不生效力等語置辯。
二、被上訴人主張兩造於七十一年五月十七日自訴外人陳德曾處受讓系爭房屋所有權
    及坐落土地之永用使用權，嗣兩造又於七十八年間訂立和解契約，上訴人願拋棄
    對前開房屋及土地永久使用權，被上訴人則給付其五十萬元之事實，業據提出房
    屋讓渡書、和解書各一份為證，堪信為真實。又被上訴人主張陳德曾與上訴人訂
    立承諾書，承諾前揭房屋交由陳德曾自由處理一節，雖為上訴人所自認，惟辯稱
    該承諾書已歸無效等詞。經查：
（一）按本人（即陳德曾）所使用汪月娥女士之支票二紙，合計九十五萬元，除已償
      還十萬元外，尚欠八十五萬元，改訂償還債額六十五萬元；第一次償還十八萬
      元，當面交付許筑鴻之支票二紙計面額八萬元，及十萬元，第二次開始次月先
      付七萬元，嗣後每月償還五萬元；依上開債務清償時，該兩紙支票交還本人，
      或自動作廢；如本承諾書前四項未能履行時，本承諾書無效，觀諸上訴人與訴
      外人陳德曾所訂之承諾書第一項、第二項、第三項、第四項約定至明。是該承
      諾書附有陳德曾未依承諾事項履行，則該承諾書無效之條件。
（二）陳德曾未依前揭承諾書之約定還款，有許筑鴻簽發之支票及退票理由單影本二
      紙為證，且觀諸卷附上訴人與訴外人汪月娥於七十九年七月二十七日所訂之和
      解書，汪月娥仍就其所簽發之系爭二紙支票票款債務與上訴人和解，足認陳德
      曾於七十九年七月二十七日間仍未依約履行，則依前揭說明，該承諾書自因條
      件成就而屬無效。
三、按以不能之給付為契約標的者，其契約為無效；無效法律行為之當事人，於行為
    當時知其無效，或可得而知者，應負回復原狀或損害賠償之責任，民法第二百四
    十六條、第一百十三條分別定有明文。上訴人與陳德曾所訂之承諾書既屬無效，
    已如前述，則陳德曾自未收回系爭房屋，依卷附和解契約，縱上訴人嗣就前揭欠
    款，再與陳德曾之配偶成立和解，約明上訴人與陳德曾債權債務關係一筆勾銷，
    然觀諸該和解契約係訂立於兩造所訂和解書後之七十九年七月二十七日，則兩造
    間所訂之和解契約，並無何自始給付不能之情事。上訴人雖自被上訴人處收受五
    十萬元，然和解契約既屬有效，則屬具有法律上原因，從而，被上訴人以和解契
    約自始給付不能為由，請求上訴人回復原狀，返還所收受之五十萬元，並無理由
    ，應予駁回。原審認被上訴人請求有理由而為被上訴人勝訴之判決，尚有未洽，
    上訴意旨指摘原判決不當，求予廢棄改判，為有理由，爰由本院予以廢棄，改判
    如主文第二項所示。
四、據上論結，本件上訴為有理由，依民事訴訟法第四百三十六條之一第三項、第四
    百五十條、第七十九條但書，判決如主文。
中　　　華　　　民　　　國　　九十一　　年　　　一　　　月　　二十三　　日
                            臺灣士林地方法院民事第一庭
~B審判長法官　陳介源
~B法　　　官　許辰舟
~B法　　　官　方彬彬
右為正本係照原本作成。
本件不得上訴。
中　　　華　　　民　　　國　　九十一　　年　　　一　　　月　　二十五　　日
~B法院書記官　蕭純純
